【裁判字號】    94,選易,14
【裁判日期】    951114
【裁判案由】    詐欺等
【裁判全文】
臺灣板橋地方法院刑事判決              94年度選易字第14號
公  訴  人  臺灣板橋地方法院檢察署檢察官
被      告  甲○○○
選任辯護人  吳茂榕律師
            粘舜權律師
上列被告因詐欺等案件，經檢察官提起公訴（94年度選偵字第81
號），本院判決如下：
    主  文
甲○○○無罪。
    理  由
一、公訴意旨略謂：被告甲○○○設籍於臺北縣永和市新里，
    且年滿20歲以上，未受褫奪公權，為民國94年12月3 日舉行
    之鄉鎮市長、縣市議員選舉之投票權人。緣臺北縣永和市於
    94年間舉辦里、鄰長、巡守隊及環保義工3 天2 夜講習暨文
    康活動，活動日期自94年7 月24日至同年9 月10日止，分21
    梯次舉辦，活動地點於雲林、嘉義、臺南地區，參加人員資
    格限定於里、鄰長、里內環保義工及巡守隊員，承辦單位於
    94年3 月中旬通知各里繳交各里巡守隊及環保義工名冊，以
    憑統計辦理招標作業，嗣同年5 月6 日各里辦公處繳交鄰長
    、巡守隊暨環保義工統計調查表，同年5 月26日至7 月8 日
    辦理招標作業，由統帥旅行社以每人單價新臺幣（下同）四
    千五百元得標，後於同年7 月15日至19日完成活動之履勘、
    簽約事項，並於同年7 月中旬通知各里里幹事轉知各里辦公
    處，依原呈報之里、鄰長、環保義工、巡守隊員名冊繕造保
    險人員名冊，最遲應於各梯次出發前7 日呈報，以憑辦理旅
    遊平安保險之事宜，並於各梯次出發當日，由各里里長持參
    加人員名冊核對參加人員身分，正確無誤後令參加人員簽名
    ，以利結束活動後，繳回市公所核銷經費之用。而被告甲○
    ○○竟與新里里長乙○○（另行起訴）共同基於意圖為自
    己不法利益之犯意聯絡，因一時貪念，明知其不具環保義工
    之資格，而年底三合一選舉將屆，若受邀請免費參加上開活
    動，顯可能係他人趁機以此手段要求年底選舉時投票支持特
    定候選人為對價，以達行賄之目的，仍基於投票收賄之未必
    故意，由乙○○將其以環保義工名義，登載於參加人員名冊
    上，而於同年8 月2 日至4 日，參與上揭活動，收受免費參
    與旅遊及活動結束時受贈載有「永和市長洪一平敬贈」字樣
    之鳳梨酥1 盒之不正利益及賄賂。嗣臺灣板橋地方法院檢察
    署及永和市公所政風室接獲上開情資，經檢察官指揮調查局
    臺北縣調查站及臺北縣政府警察局永和分局循線偵辦，及永
    和市公所政風室協助提供事證，始悉上情，因認被告甲○○
    ○涉犯刑法第33 9條第2 項之詐欺得利罪嫌，及刑法第143
    條之投票收賄罪嫌。
二、公訴人認被告甲○○○涉犯刑法第339 條第2 項之詐欺得利
    罪嫌、第143 條之投票收賄罪嫌，無非係以被告甲○○○之
    供述、共犯乙○○、證人薛景忠、方金源、鄭謝秀玉、阮阿
    路、陳啟宏、簡炳南、陳水上、洪富春、許展榕之證詞，臺
    北縣永和市94年度里、鄰長、環保義工及巡守隊員講習暨文
    康活動之活動記事、活動計畫、公開甄選旅行社評選會議記
    錄、永和市新里94年環保義工名冊、臺北縣永和市新里
    94年度里、鄰長、巡守隊及環保義工講習暨文康活動參加人
    員名冊，以及參加人員名冊上被告甲○○○之簽名，為其主
    要論據。訊據被告甲○○○固坦承其設籍於臺北縣永和市新
    里，於上揭時地參加94年度里、鄰長、巡守隊及環保義工
    講習暨文康活動，並收受鳳梨酥禮盒之事實不諱，但堅決否
    認有何詐欺得利及投票收賄之犯行，辯稱：伊確實是環保義
    工，從90或91年開始，已經當了好幾年的環保義工，不知為
    何新里94年環保義工名冊上沒有伊的名字，而收受鳳梨酥
    時並沒有收賄的意思等語。是本案應審究者，厥為被告甲○
    ○○有無具備參與該次講習暨文康活動之資格，及此次活動
    所發送之鳳梨酥禮盒，是否為賄選之對價。
三、經查：
  (一)臺北縣永和市公所舉辦94年度里、鄰長、巡守隊及環保義工
    講習暨文康活動，該活動日期自94年7 月24日至同年9 月10
    日止，共分21梯次舉辦，活動地點為雲林、嘉義、臺南地區
    ，且主要參加人員資格限於里鄰長、環保義工及巡守隊員（
    部分參加人員為里幹事、縣議員、市民代表、永和市公所人
    員、調解委員及記者），其中永和市新里之活動時間為同
    年8 月2 日至4 日，永和市公所並於同年3 月中旬通知各里
    繳交巡守隊、環保義工名冊，以憑統計辦理招標作業，迄同
    年5 月6 日各里辦公處繳交鄰長、巡守隊暨環保義工統計調
    查表，並於同年5 月26日至7 月8 日辦理招標作業，由「統
    帥旅行社」以每人單價四千五百元得標，後於同年7 月15日
    至19日完成活動之履勘、簽約事項，嗣永和市公所於同年7
    月中旬通知各里里幹事轉知各里辦公處，依原呈報之里、鄰
    長、環保義工、巡守隊員名冊繕造保險人員名冊，最遲應於
    各梯次出發前7 日呈報，以憑辦理旅遊平安保險之事宜等事
    實，有臺北縣永和市94年度里、鄰長、環保義工及巡守隊員
    講習暨文康活動計畫、行程表、永和市新里94年環保義工
    名冊、臺北縣永和市新里94年度里、鄰長、巡守隊及環保
    義工講習暨文康活動參加人員名冊、公開甄選承辦旅行社評
    選會議紀錄、行程履勘紀錄各一件附卷可稽。又被告甲○○
    ○設籍在臺北縣永和市新里，其未列名94年5 月份統計名
    單（即上開「永和市新里94年環保義工名冊」，見臺灣板
    橋地方法院檢察署94年度選偵字第81號卷第3 、4 頁），但
    有參加該次講習暨文康活動，列名於「臺北縣永和市新里
    94年度里、鄰長、巡守隊及環保義工講習暨文康活動參加人
    員名冊」且在名冊上簽名（見臺灣板橋地方法院檢察署94年
    度選偵字第81號卷第5 頁）等情，迭據被告甲○○○於調查
    局臺北縣調查站、偵查及本院審理中供承在卷，此部分事實
    ，堪以認定。
  (二)查證人即里長乙○○於另案即本院94年度選易字第10號（劉
    建輝詐欺等）案件審理時證稱：去年3 月那時我問劉建輝，
    他說因為健康理由有可能不能參加，到5 月我造冊時有再問
    過劉建輝，他說可以參加，我有向里幹事說把劉建輝的名字
    列入名冊，8 月時因為要辦保險，里幹事拿名冊給我看，我
    發現少了劉建輝、陳施秀鳳、甲○○○三個人的名字，里幹
    事說要回去整理，之後怎樣我就不曉得了等語（見本院94年
    度選易字第10號案卷95年4 月27日審判筆錄）；於本案審理
    時到庭具結證稱：甲○○○是我們永和市新里的環保義工
    ，負責打掃清潔里巷內雜亂的東西、廢酒瓶、廢棄物等，是
    在文化路126 巷轉文化路90巷，再轉文化路144 巷底，是每
    個月的第二、四個禮拜。他們確實是義工，這是不可否認的
    ，但是當時向市公所報資料時，作業上可能遺漏了，我在偵
    訊中同樣心臟不舒服，也有請檢察官讓我休息，所以在偵訊
    中說甲○○○不是義工，是我講錯了。5 月時預估人數有環
    保義工、鄰長、巡守隊，我們就拿原本的資料送出去，到了
    後來要報名參加保險時，我問過甲○○○後確定她要去，確
    定人數，所以報名時才會有甲○○○的名字。當初預估人員
    時沒有甲○○○的姓名，是作業疏失等語（見本案卷95年8
    月15日審判筆錄第4 、5 、13、14頁）。另依臺北縣永和市
    公所檢送本院之新里94年間環保義工簽到簿所載（已影印
    附卷），在3 月20日、4 月10日、5 月22日、6 月26日、7
    月24日、8 月14日、9 月10日、10月16日、11月13日等打掃
    期日，被告甲○○○均簽到出席，而此簽到簿係經永和市公
    所主計室核章以報銷費用所列管，應非臨訟偽造而來。尤其
    ，在另案即本院94年度選易字第10號（劉建輝詐欺等）案件
    審理中，本院就該案情節曾向永和市公所函詢91年6 月8 日
    之新里環保義工簽到情形，永和市公所函覆稱該所留有91
    年6 月8 日之新里環保義工簽到簿原本，並檢送91年6 月
    8 日之新里環保義工簽到簿之影本於法院，有影印自本院
    94年度選易字第10號案卷之臺北縣永和市公所95年5 月16日
    北縣永民字第0950015203號函及函附之簽到簿影本在卷可稽
    。依上開91年6 月8 日之新里環保義工簽到簿影本所示，
    發現被告甲○○○亦有簽到出席，堪信被告甲○○○自91年
    年間起，至94年11月間，有擔任永和市新里環保義工出席
    打掃活動之事實。而環保義工係志工性質，被告甲○○○事
    實上擔任此項工作，當不因證人乙○○於94年5 月份未將之
    提列名單中，而否定其身分。被告甲○○○既為環保義工，
    則符合參加上揭講習暨文康活動之資格，其參加此次活動，
    自無詐欺可言。
  (三)按刑法第339 條第2 項之詐欺得利罪，須行為人主觀上有意
    圖得財產上之不法利益，並有施行詐術，使人陷於錯誤，得
    財產上不法利益為其構成要件。查本件被告甲○○○既係永
    和市新里之環保義工，而證人薛景忠於本院94年度選易字
    第10號（劉建輝詐欺等）案件審理時證稱：具有里、鄰長、
    環保義工及巡守隊員身分者之活動費用均由永和市公所編列
    預算支付等語（見本院94年度選易字第10號案卷95年4 月27
    日審判筆錄），則被告甲○○○本屬可參加之人員，不因里
    長乙○○之疏忽剝奪其應享有之權利，其參加此次活動，係
    基於正當合法事由，自難認被告甲○○○有對何人施行詐術
    ，使人陷於錯誤，因而獲得財產上不法利益之情事，揆諸上
    述說明，其行為自非得以詐欺得利罪相繩。
  (四)又刑法第143 條第1 項投票收受賄賂罪之成立，除須有投票
    權人收受賄賂或不當利益外，尚須具有許以不行使投票權或
    為一定之行使為要件（最高法院82年度台上字第4928號判決
    意旨參照）。亦即行為人收受賄賂或不正利益可認係約使為
    投票權之一定行使或不行使之對價，又上開對價關係，在於
    行賄者之一方，係認知其所交付之意思表示，乃為約使有投
    票權人為投票權一定之行使或不行使；在受賄者之一方，亦
    應認知行賄者對其所交付之意思表示，乃為約使其為投票權
    一定之行使或不行使，且對有投票權人交付之財物或不正利
    益，並不以金錢之多寡為絕對標準，而應綜合社會價值觀念
    、授受雙方之認知及其他客觀情事而為判斷，倘足認其與要
    約有投票權人為投票權一定之行使或不行使間，具有對價關
    係時，始足該當犯罪（最高法院93年度台上字第4350號判決
    亦採同一意旨）。查被告甲○○○係本於環保義工之身分，
    自得參與此次94年度之里、鄰長、巡守隊及環保義工講習暨
    文康活動，並毋庸繳交任何費用，俱如前述，是被告甲○○
    ○於參與此次講習暨文康活動，客觀上並無所謂接受免費招
    待，收受不正當利益之情形。況且94年度永和市里、鄰長、
    巡守隊及環保義工講習暨文康活動所送之禮盒，乃在原招標
    之規範內，此有永和市公所辦理「本市94年度里、鄰長、巡
    守隊暨環保義工講習暨文康活動」公開甄選承辦旅行社評選
    會議記錄影本、行程履勘紀錄各一件在卷可按，無證據證明
    與選舉有對價關係。而被告甲○○○參與活動搭乘遊覽車期
    間，亦無證據證明有對任何候選人或其他人許以不行使投票
    權或為一定之行使之情形，自難認參與此次活動之被告甲○
    ○○，有因而對特定人許以不行使投票權或為一定之行使之
    情事，故依照上開說明，難認被告甲○○○有何投票收賄之
    行為。
  (五)末查，公訴人另提出證人方金源、鄭謝秀玉、阮阿路、陳啟
    宏、簡炳南、陳水上、洪富春、許展榕等人所為陳述之證據
    資料，至多僅能證明前揭人員有參加各該梯次之里、鄰長、
    巡守隊及環保義工講習暨文康活動之事實，均無從據以為被
    告甲○○○有公訴人所指詐欺得利及投票收賄犯行之積極證
    明，自不得憑上開證人所為證述，遽為不利於被告甲○○○
    不利之認定。
四、綜上所述，本件依公訴人所舉證據，尚不足以證明被告甲○
    ○○有何詐欺得利及投票收賄之情事，本院復查無其他積極
    證據足以證明被告甲○○○有何公訴人所指之犯行，既不能
    證明被告甲○○○犯罪，爰依法諭知無罪之判決。
據上論斷，應依刑事訴訟法第301 條第1 項，判決如主文。
本案經檢察官王聖涵到庭執行職務。
中    華    民    國    95    年    11    月    14    日
                  刑事第十三庭  審判長法  官  戴嘉清
                                      法  官  林晏鵬
                                      法  官  陳信旗
以上正本證明與原本無異
如不服本判決應於送達後10日內向本院提出上訴狀
                                      書記官  林文達
中    華    民    國    95    年    11    月    28    日


司法院資訊處製作；財團法人民間司法改革基金會備份。
